【裁判字號】    91,沙簡上,292
【裁判日期】    920128
【裁判案由】    竊盜
【裁判全文】
臺灣臺中地方法院刑事判決                      九十一年度沙簡上字第二九二號
    上  訴  人  甲○○  男三十.
    即  被  告
    指定辯護人  本院公設辯護人丁○○
右上訴人即被告因竊盜案件，不服本院沙鹿簡易庭九十一年度沙簡字第二０九號中華
民國九十一年五月二十八日第一審簡易判決（聲請案號：臺灣臺中地方法院檢察署九
十一年度偵字第七四六六號），提起上訴，本院管轄之合議庭逕為第一審判決如左：
    主  文
原判決撤銷。
甲○○無罪。
    理  由
一、公訴意旨略以：被告甲○○意圖為自己不法之所有，於民國九十一年四月十日十
    六時三十分許，在臺中市○區○○路四四五號前騎樓，以其所有之機車鑰匙插入
    丙○○所有牌照號碼ＳＱＥ─０七０號輕型機車（下簡稱系爭機車）之電動門，
    正欲開啟電源開關發動機車引擎之際，為路人乙○○發現上前盤問，甲○○見狀
    遂竊取丙○○所有置放於前揭機車上之黑色安全帽，得手後甫逃離現場，丙○○
    經乙○○告知後報警，會同警方於同日十六時四十分許，在臺中市○○路與原子
    街口將之逮獲，扣得黑色安全帽一頂及機車鑰匙二支，因認被告涉犯刑法第三百
    二十條第一項竊盜罪嫌。
二、按心神喪失人之行為，不罰，為刑法第十九條第一項所明定；又被告行為不罰者
    ，應諭知無罪之判決，刑事訴訟法第三百零一條第一項亦定有明文。
三、公訴人認被告甲○○涉犯刑法竊盜罪嫌，無非係以：被告於警、偵訊中供承竊盜
    之犯罪事實不諱，核與被害人丙○○證述情節相符，並經證人乙○○供證屬實，
    且有被害人立具之贓物保管收據及照片四幀在卷可資佐證等節為其論據。訊據被
    告堅詞否認有何竊盜犯行，辯稱：案發當時伊本騎乘所有車牌號碼ＪＡＣ─七一
    三號黑色機車乙輛前往臺中市○區○○路四四五號之便利超商購買東西，進超商
    時，未能將機車停妥，可能阻礙交通通行，經他人將被告機車推至一旁，被告並
    不知道，俟被告自超商出來，見被害人所有系爭機車，同為黑色，與被告所有機
    車並無差異，且放置機車上之黑色安全帽亦屬同一款式，被告因患有腎衰竭病，
    一旦病情指數升高，人即會有昏迷及腦神經錯亂之情事，適時被告病情指數升高
    ，致未再仔細查驗，而誤將被害人所有機車認為伊所有而騎乘離去，伊實無竊盜
    故意等語。
四、經查：
  (一)右開被告竊盜之犯罪事實，迭經被害人丙○○於警、偵訊及本院調查、審理期間
    指訴綦詳，並經證人乙○○於警詢時證稱：案發當時，係由被告預先將置放於被
    害人所有系爭機車上之安全帽戴在頭上，再以其所有鑰匙插在前開機車電門，欲
    打開電門竊取該機車等詞明確；此外，復有贓物保管收據一紙、相片四幀及車籍
    作業系統─查詢認可資料一紙附卷可稽。
  (二)而案發地點除系爭機車外，四週相緊鄰處並無其他同一廠牌之機車，其他機車距
    離系爭機車位置至少約有五、六公尺遠，且於被告警詢時辯以曾有騎乘自己所有
    機車停放在該處附近，經警陪同前往查看，被告一下子說放在這邊，一下子又說
    放在那邊，後來也都沒有找到被告所稱之機車等情，業據證人即臺中市警察局第
    二分局文正派出所警員林聰明到庭具結證明屬實。且觀被告所提ＪＡＣ─七一三
    號機車，係三陽牌、排氣量一二四ＣＣ，綠色重型機車，其所有安全帽係藍色全
    罩式；至系爭機車則為三陽牌、排氣量四十九ＣＣ，藍色輕型機車，被竊之安全
    帽為半罩式，有被告所提行車執照一紙、前開車籍資料及照片共十一幀在卷可按
    。足見被告所稱之ＪＡＣ─七一三號輕型機車與被害人所有系爭機車，無論外型
    、排氣量、顏色均有明顯不同，安全帽型式、顏色復不相同，極易辨明，證人林
    聰明復證稱案發後再回到現場時，亦找不到被告所指之該車輛，也未曾看過被告
    所提照片之重型機車，被害人丙○○於本院調查時亦指稱伊並沒有注意案發當時
    附近有無被告所指之前開重型機車，但事後有聽附近的人講說被告當天好像要四
    處偷車等詞。顯然被告辯稱案發當時伊是牽錯車一情顯無可採。
  (三)又被告罹患尿毒症，並提出光田綜合醫院記載「患者於八十八年十二月二十日被
    診斷為尿毒症，之後長期門診追蹤治療，但九十一年四月八日病情惡化，尿毒增
    高，隨後四月二十三日因尿毒併發腦病變入院治療」之診斷證明書一紙為證；經
    本院向該院查詢被告病況，該院覆稱：「被告於九十一年四月八日求診時，發現
    有貧血及尿毒嚴重（ＢＵＮ：１２６．０ｍｇ／ｄ１、ＣＲＥ：９．５ｍｇ／ｄ
    １、ＨＣＴ：２２．８％）等症狀，當時未注意其意識狀態，當然尿毒症確實會
    引發腦病變及昏迷。至於病患何時離院，則無從得知，尿毒症是慢性病，病人要
    接受血液透析來改善病況，其於九十一年四月二十三日病情惡化，接受緊急洗腎
    ，於九十一年五月三日辦理出院」等情，有該院九十一年九月三十日（九一）光
    醫事歷字第九一００五八六號函文為憑。被害人丙○○於本院調查時指稱：案發
    當日有人問伊，說這部是伊的機車，伊說是，他（指證人乙○○）說剛才有人拿
    鑰匙要開伊的機車，開不動，還問他，怎麼開不動，伊就說伊放在機車菜籃前的
    安全帽怎麼不見了，那位施先生就跟伊到第二分局的原子街附近找到被告，當時
    被告將安全帽戴在頭上，伊說「你怎麼戴我的？」，他卻說那是他的，伊就將被
    告帶到第二分局去；到警局時，伊覺得被告頭腦可能有問題，因為他說安全帽是
    他的，警察問他從哪裡來，他說是清水，警察再問他，來這裡要偷機車嗎？他答
    說「對啊，不可以嗎？」，所以覺得他怪怪的，伊也有問他「安全帽在我的機車
    菜籃裡，怎麼會是你的？」，他就說是他的等語。證人乙○○於警詢時亦稱：「
    ．．．有一名男子正拿著鑰匙插在機車電門，欲開電門竊取機車，我覺得奇怪，
    就上前盤問，他便自言自語說『我的機車怎麼會打不開』，且問我警察局怎麼走
    ，在這之餘，有一女子跑來我面前說：『這名男子剛才也有去偷開我的機車，行
    竊不成』」等詞。證人林聰明於本院調查時亦證述：警詢時，被告精神有點恍惚
    ，講話前後矛盾，看起來不像正常的應答，被告有點怪怪的之語。
  (四)經本院委請財團法人臺灣省私立臺中仁愛之家附設靜和醫院鑑定案發當時被告之
    精神狀態，該院認定：「周員罹患尿毒症三年來，腎臟功能障礙嚴重，現實感輕
    微障礙，於鑑定會談中，周員意識清楚，語言適宜，無特別妄想內容及知覺障礙
    ，其智能雖屬平均智能，但其為外界之知覺、現實判斷、理解、認知等方面之能
    力，因尿毒症所致腦病變之故，均可見相當受損。而推測犯案當時之行為應處於
    尿毒症所致急性混淆狀態，當時之意識狀態和思考認知功能明顯受影響，推測案
    發時周員之精神狀態已達心神喪失，致其判斷力及現實感認知明顯扭曲受損」等
    情，有該院精神鑑定報告書一份在卷可據。再參佐前開被害人、證人陳述案發前
    後確實明顯感覺被告異於常人，及前開光田綜合醫院之診斷證明書及函文之說明
    ，應認被告於行為時，已喪失對於外界事務之判斷能力，而達致心神喪失之程度
    。是被告辯稱案發當時因為尿毒病情指數升高，出現腦病變及昏迷，以致不知有
    竊取系爭機車情事，為一心神喪失之人，堪予採信。
五、綜上所述，被告於行為時既為一心神喪失之人，其所為竊盜行為，依刑法第十九
    條第一項規定即屬不罰。原審未予調查被告於案發時之精神狀態，遽認被告涉有
    竊盜犯行，而予論科，自有未當，被告上訴意旨否認犯行，並指摘原判決不當，
    即有理由，應由本院將原判決撤銷，諭知被告無罪之判決。
六、按檢察官聲請以簡易判決處刑之案件，經法院認為有第四百五十一條之一第四項
    但書之情形者，應適用通常訴訟程序審判之，刑事訴訟法第四百五十二條定有明
    文；且對於簡易判決之上訴，準用刑訴法第三編第一章及第二章之規定，管轄第
    二審之地方法院合議庭受理簡易判決上訴案件，應依通常程序審理。其認案件有
    刑訴法第四百五十二條之情形者，應撤銷原判決，逕依通常程序為第一審判決，
    法院辦理刑事訴訟簡易程序案件應行注意事項第十四項亦有規定。查本案認定被
    告竊盜犯行不罰，應依法為無罪判決之諭知，已如前述，已有刑事訴訟法第四百
    五十一條之一第四項但書第三款之情形，依前揭法律規定，原審乃屬誤用簡易處
    刑程序，應由本院合議庭逕依通常程序審理後，而為第一審之判決，檢察官如不
    服本判決，仍得於法定上訴期間內，向管轄之第二審法院提起上訴，附此敘明。
據上論斷，應依刑事訴訟法第四百五十五條之一第一項、第三項、第四百五十二條、
第四百五十一條之一第四項但書第三款、第三百六十九條第一項前段、第三百六十四
條、第三百零一條第一項，判決如主文。
中      華      民      國      九十二      年      一      月  二十八  日
                                  審判長法  官  鄭文祺
                                        法  官  羅智文
                                        法  官  賴妙雲
右正本證明與原本無異。
如不服本判決，應於送達後十日內向本院提出上訴狀 （須附繕本） ，上訴於台灣高
法院台中分院。
                                        書記官
中      華      民      國      九十二      年      一      月  二十八  日


司法院資訊處製作；財團法人民間司法改革基金會備份。
